【裁判字號】    89,判,3013
【裁判日期】    891027
【裁判案由】    土地重劃
【裁判全文】
最  高  行  政  法  院  判  決                  八十九年度判字第三○一三號
    原      告  甲○○
    被      告  臺東縣政府
    代  表  人  陳建年
右當事人間因土地重劃事件，原告不服行政院內政部中華民國八十八年八月二日台八
八內訴字第八八○四五一八號再訴願決定，提起行政訴訟。本院判決如左：
    主  文
再訴願決定、訴願決定及原處分均撤銷。
訴訟費用由被告負擔。
    事  實
緣原告所有坐落臺東縣臺東市○○段一一二三地號土地，參加臺東縣第十一期利家市
地重劃，嗣被告以八十六年五月三十一日府重劃字第六二三○六號公告重劃土地分配
結果，原告上述所有土地於重劃後編為豐工段一二六地號，而原應分配於同段一二七
地號路角地之案外人呂鎮山所有土地，因重劃後應分配土地面積未達甲種工業區最小
分配面積標準二分之一，被告依市地重劃實施辦法第三十一條規定將之調整分配到乙
種工業區○○○○段九地號，而豐工段一二七地號則編為抵費地。原告分別於公告期
間（八十六年五月三十一日至八十六年六月二十九日）內之八十六年六月十八日及公
告期間外之七月九日及九月十二日提出異議，要求重劃後受配土地應調整分配於該豐
工段一二七地號抵費地，案經被告以八十七年六月二十九日府地重字第六七五九八號
函復：「．．．二、本案經本府八十七年一月十六日召開市地重劃委員會審議通過同
意依台端所陳事由，調配於豐工段一二七地號土地。」然原告於八十七年七月二十七
日及九月七日以其土地經調整分配於路角地後，因重劃負擔過重且面積減少甚多，申
請放棄該分配之土地，要求改領現金補償，被告於八十七年八月十三日以府地重字第
八三八○○號函報前臺灣省政府地政處詢以：為釐清原告之異議訴求，就被告完成其
路角地之調配後，再提之異議案，原告是否得以路角地之負擔過重為由，再申請放棄
分配土地，改請領地價款項之適法性？案經前臺灣省政府地政處於八十七年八月二十
日地六字第四五一三一號函示略以．．．本案經市地重劃委員會審議，准其所請，該
異議案之處理即告完成，至於爾後要求改發現金補償係屬另一事件。嗣原告一再異議
，被告遂以八十七年九月二十二日府地重字第一○一六七六號函復：「．．．五、如
台端認為路角地之負擔過重，請於文到次日起十五日內以書面函知本府同意恢復原有
分配之土地位次（豐工段一二六地號），逾期未表示者，則維持調整分配後之豐公段
一二七號路角地。」然原告於該期間內並未申請調配土地，卻仍一再異議，被告遂覆
以該案已函復在案，不再予以處理。原告不服，一再訴願，遞遭決定駁回，遂提起行
政訴訟。茲摘述兩造訴辯意旨如次：
甲、 原告起訴意旨略謂：
一、依市地重劃實施辦法第五十三條第一項、第二項規定，土地所有權人申請放棄分
    配土地而改領現金補償，應於重劃分配結果確定後始得為之，且不以於分配結果
    確定前曾提出異議或請求者為前提。
二、原告所有應受分配土地之面積，不論為提出異議前之豐工段一二六號土地，或異
    議後經市地重劃委員會審議通過調整之豐工段一二七號土地（路角地），均已達
    該重劃區最小分配面積二分之一，揆諸前揭辦法之規定，原告自得申請放棄土地
    而改領現金補償。
三、被告認公告確定前所為土地分配位置不當之異議案與該現金補償之訴求案不同，
    後者非前者之延續。然被告此項見解顯然有誤，訴願決定及再訴願決定均予維持
    ，亦屬違法不當，請撤銷原處分及一再訴願決定等語。
乙、 被告答辯意旨略謂：
一、原告持有土地經重劃後，分配在豐工段一二六地號土地，原告於重劃成果公告期
    間提出異議，訴求其重劃後分配之土地，要求調整分配至豐工段一二七地號，案
    經被告依規定於八十七年一月十六日召開市地重劃委員會審議通過，同意原告所
    陳訴求，調整後改分配予豐工段一二七地號；原告於八十七年七月廿七日及九月
    七日再次提出異議案，以調整分配土地之負擔過重為由，放棄分配土地，請求改
    發現金地價補償，被告並將原告之異議案函轉，經准前台灣省政府地政處於八十
    七年八月廿日以八七地六字第四五一三一地號函示：認為原告前後二次之訴求內
    容不同，應屬個別獨立案件，並非原異議之延續。
二、被告就原告所陳之再異議案，於八十七年九月二十二日以府地重字第一○一六七
    六號函知原告，於說明五述明，如原告認為路角地之負擔過重，請於文到次日起
    十五日內以書面函知本府恢復原分配之土地位次（即豐工一二六地號），逾期未
    表示者，則維持調配後之豐工段一二七地號路角地，期間原告並未提出異議，故
    被告仍維持調配後之路角地為原告所有。
三、依平均地權條例第六十二條規定：市地重劃後，重行分配與原土地所有權人之土
    地自分配結果確定之日起，視為其原有之土地。原告原提之異議案，係以調配路
    角地為訴求，被告並依原告之所求完成其異議案之處理，原告復以負擔過重為由
    請求由改發現金地價補償，顯與原提異議案之訴求性質不同，故被告處理本案完
    全依照法令規章辦理並無不當，綜上，原告之訴為無理由，請判決予以駁回等語
    。
    理  由
本件被告原處分係以：原告所有台東縣台東市○○段二二三地號土地，參加台東縣第
十一期利家市地重劃，被告依其原有位次分配編為豐工段一二六地號，原告對土地分
配有異議，於重劃土地分配結果公告期間提出異議，要求重劃後其受配土地應調整分
配於同段一二七地號路角地，顯然原告並未於重劃土地分配結果公告期間申請放棄該
分配之土地，改領現金地價補償，則該分配案不得改領現金地價補償於分配結果公告
期滿時已屬確定。又查被告依照原告所提異議案同意將豐工段一二七地號路角地調整
分配予原告，原告復反悔願放棄該路角地分配，改領現金地價補償，亦有違誠實信用
原則，固非無見。惟：
一、按土地所有權人重劃後應分配之土地面積未達重劃區最小分配面積二分之一而不
    能分配土地時，主管機關應於重劃分配結果確定之次日起六十日內，以其重劃前
    原有面積按原位至評定重劃後地價發給現金補償：。土地所有權人重劃後應分配
    土地面積已達重劃區最小分配面積二分一，經主管機關按最小分配面積標準分配
    後，如申請放棄分配土地而改領現金補償時，應以其應分配權利面積，按重劃後
    分配位置之評定重劃後地價予以計算補償，市地重劃實施辨法第五十三條第一、
    二項分別定有明文。又「土地所有權人對於第一項分配結果有異議時，得於公告
    期間內向主管機關以書面提出異議。未提出異議或逾期提出者，其分配結果於公
    告期滿時確定。」同辦法第三十五條第一項、第二項亦著有明文。依上開條文規
    定意旨，土地所有權人申請放棄分配土地而改領現金補償，應於重劃分配結果確
    定後始得為之，至於分配結果確定前曾否提出異議或請求，或原處分機關是否於
    土地分配結果公告期間依照土地所有權人之請調整分配土地，均係土地分配結果
    確定前之情事，與市地重劃實施辨法第五十三條第一、二項所明定之改領地價補
    償費係於重劃分配結果確定後始得為之係屬二事，不可混而為一，亦不得謂確定
    前原處分機關是否於土地分配結果公告期間依照土地所有權人之請調整分配土地
    ，即不得主張確定後之改領地價補償請求，原告於土地分配結果公告期間確定後
    請求改領地價補償，係合法權利之行使，亦與誠實信用原則無涉，先此敘明。
二、此外被告於八十七年八月十三日以府地重字第八三八○○號函報前臺灣省政府地
    政處詢以：為釐清原告之異議訴求，就被告完成其路角地之調配後，再提之異議
    案，原告是否得以路角地之負擔過重為由，再申請放棄分配土地，改請領地價款
    項之適法性？案經前臺灣省政府地政處於八十七年八月二十日地六字第四五一三
    一號函示略述．．．本案經市地重劃委員會審議，准其所請，該異議案之處理即
    告完成，至於爾後要求改發現金補償係屬另一事件（原處分卷附件八第二函），
    亦同本院上述說明，應一併引用之。
三、本件原告於重劃土地分配結果公告期間提出異議，要求重劃後其受配土地應調整
    分配於同段一二七地號路角地，被告准如所請，將原告分配土地調配於豐工段一
    二七地號土地。然原告於八十七年七月二十七日及九月七日以其土地經調整分配
    於路角地後，因重劃負擔過重且面積減少甚多，申請放棄該分配之土地，要求改
    領現金補償，嗣原告一再異議，被告遂以八十七年九月二十二日府地重字第一○
    一六七六號函復：「．．．五、如台端認為路角地之負擔過重，請於文到次日起
    十五日內以書面函知本府同意恢復原有分配之土地位次（豐工段一二六地號），
    逾期未表示者，則維持調整分配後之豐公段一二七號路角地。」然原告於該期間
    內並未申請調配土地，卻仍一再異議，被告遂覆以該案已函復在案，不再予以處
    理等語，此有本案之前後經過在卷可查。顯見原告所申請者係土地分配結果公告
    確定後之放棄土地改領地價補償請求，而非請求分配土地，詎被告及一再訴願均
    未就原告之請求事項予以處理駁准，卻僅就土地分配結果公告期間確定前之事項
    為否准之依據，顯係誤解。
四、綜上所述，被告未就原告所請求之事項是否與市地重劃實施辦法第五十三條第一
    項、第二項放棄土地改領地價補償規定相符，予以詳細調查審認，遽以土地分配
    結果公告期間確定前之事項駁回原告之請求，自嫌率斷，一再訴願決定未予糾正
    ，均有違失，原告執以指摘，非無理由，應由本院將一再訴願及原處分一併撤銷
    ，由被告重行查明，另為適法之處分，以昭折服。
據上論結，本件原告之訴為有理由，爰依行政訴訟法施行法第二條、行政訴訟法第九
十八條第三項前段，判決如主文。
中    華    民    國     八十九      年      十      月     二十七      日
                    最 高 行 政 法 院  第 四 庭
                                審 判 長 法  官      葉  振  權
                                         法  官      姜  仁  脩
                                         法  官      吳  錦  龍
                                         法  官      劉  鑫  楨
                                         法  官      吳  明  鴻
右  正  本  證  明  與  原  本  無  異
                                         法院書記官  陳  盛  信
中    華    民    國     八十九      年      十      月     二十七      日


司法院資訊處製作；財團法人民間司法改革基金會備份。
